【裁判字號】    99,交聲,284
【裁判日期】    990927
【裁判案由】    聲明異議
【裁判全文】
臺灣屏東地方法院交通事件裁定         99年度交聲字第284號
原處分機關  交通部公路總局高雄區監理所屏東監理站
異  議  人
即受處分人  甲○○
上列受處分人因違反道路交通管理處罰條例事件，對於交通部公
路總局高雄區監理所屏東監理站民國99年7 月27日所為之處分（
原處分案號：屏監違字第裁82-V00000000號）聲明異議，本院裁
定如下：
    主  文
原處分撤銷。
甲○○汽車駕駛人，駕駛汽車經測試檢定酒精濃度超過規定標準
因而致人受傷，吊扣小型車普通駕駛執照貳年及參加道路交通安
全講習。
    理  由
一、原處分意旨略以：異議人即受處分人甲○○於民國99年5 月
    2 7 日10時20分許，駕駛車牌號碼WP-0130 號自用小貨車，
    行經屏東縣長治鄉南二高橋下與德和路時，因有汽車駕駛人
    酒精濃度超過規定標準因而致人受傷之違規事實，為警掣單
    舉發，嗣原處分機關即交通部公路總局高雄區監理所屏東監
    理站認異議人上開情形，違反道路交通管理處罰條例第35條
    第1 項第1 款規定，裁處吊扣異議人大貨車普通駕駛執照2
    年及參加道路交通安全講習。
二、聲明異議意旨略以：伊酒駕時是駕駛自小貨車，不是大型車
    ，監理站要吊扣伊大牌駕照將會影響全家生計，爰求鈞院准
    予吊扣小型車駕駛駕照等語。
三、按「汽車駕駛人有下列情形之一者，不得駕車：．．二、飲
    用酒類或其他類似物後其吐氣所含酒精濃度超過每公升○‧
    二五毫克或血液中酒精濃度超過百分之○‧○五以上。」、
    「汽車駕駛人，駕駛汽車經測試檢定有下列情形之一者，處
    新臺幣1 萬5 千元以上6 萬元以下罰鍰，並當場移置保管該
    汽車及吊扣其駕駛執照一年；因而肇事致人受傷者，並吊扣
    駕駛執照二年．．：一、酒精濃度超過規定標準。」，此道
    路交通安全規則第114 條第2 款、道路交通管理處罰條例第
    35條第1項第1款分別定有明文。
四、次按94年2月5日公布，於95年2月5日施行之行政罰法第26條
    規定：「一行為同時觸犯刑事法律及違反行政法上義務規定
    者，依刑事法律處罰之。但其行為應處以其他種類行政罰或
    得沒入之物而未經法院宣告沒收者，亦得裁處之。前項行為
    如經不起訴處分或為無罪、免訴、不受理、不付審理之裁判
    確定者，得依違反行政法上義務規定裁處之。」即所謂一事
    不二罰原則，究其立法理由，一行為同時觸犯刑事法律及違
    反行政法上義務規定時，由於刑罰與行政罰同屬對不法行為
    之制裁，而刑罰之懲罰作用較強，故在處罰目的相同且處罰
    方式相同時，若依刑事法律處罰，即足資警惕時，實無一事
    二罰再處行政罰之必要；且刑事法律處罰，由法院依法定程
    序為之，較符合正當法律秩序，應予優先適用，但罰鍰以外
    之沒入或其他種類行政罰，因兼具維護公共秩序之作用，為
    達行政目的，行政機關仍得併予裁處。
五、經查，異議人於上揭時、地因有汽車駕駛人酒精濃度超過規
    定標準因而肇事致人受傷，為警依法掣單舉發違規，而異議
    人同一酒後駕車之行為，因同時觸犯刑法第185 條之3 之公
    共危險罪，亦遭移送臺灣屏東地方法院檢察署檢察官偵辦，
    雖嗣後異議人經同署檢察官認其肇事原因並非因其酒後不能
    安全駕駛所致，遂為不起訴處分確定，有臺灣屏東地方院檢
    察署檢察官99年度偵字第5859號不起訴處分書在卷可考（見
    本院卷第8 頁），惟異議人就上開酒後駕車之行為，既不爭
    執，是異議人酒後仍駕駛動力交通工具而為警查獲之事實，
    堪以認定。然查：
（一）關於原處分裁處異議人吊扣大貨車普通駕駛執照部分：
   1、按道路交通管理處罰條例第35條第1 項僅規定「吊扣其駕
      駛執照一年」，並未明定其駕駛執照之種類，則有關吊扣
      、吊銷駕駛執照處分效力與執行方式之法令依據，當係依
      據道路交通管理處罰條例第68條規定，而該條業於94年12
      月14日修正公布，並自95年3 月1 日施行。修正前之道路
      交通管理處罰條例第68條原規定：「汽車駕駛人，因違反
      本條例及道路交通安全規則之規定，受吊扣或吊銷駕駛執
      照處分時，吊扣或吊銷其持有各級車類之駕駛執照」，其
      立法意旨在於違規行為對道路交通秩序之維持及道路交通
      安全已生較大之影響，故規定吊扣或吊銷其持有各級車類
      之駕駛執照，以限制其繼續駕車行駛道路之權利，其係屬
      駕駛行為之限制，並不因所持駕駛執照種類不同而有所差
      異。惟因考量原條文將違法或違規駕駛人所持有各級車類
      之駕駛執照一併吊銷或吊扣，失之過酷，對於人民工作與
      生活影響過鉅，有違比例原則，經與交通部協商後，乃將
      其中「受吊扣處分者，吊扣其持有各級車類之駕駛執照」
      部分之規定刪除，則修正後道路交通管理處罰條例第68條
      之規定，既已刪除「吊扣」等字，而僅餘「吊銷」等字，
      依「明示其一，排除其他」之法理，該條應係明示排除「
      吊扣駕駛執照處分時，吊扣其持有各級車類之駕駛執照」
      之規定，而僅餘「吊銷駕駛執照處分時，始吊銷其持有各
      級車類之駕駛執照」之規定，而限縮修正前條文之適用範
      圍。循此以觀，駕駛人違反道路交通管理處罰條例第35條
      第1 項第1 款之規定而受吊扣駕駛執照處分時，依修正後
      同法第68條規定並參照其修正意旨，應僅得吊扣違規或違
      法當時駕駛車類之駕駛執照，否則將造成同一違規或違法
      行為，因受處分人持有駕駛執照種類之不同，而異其處分
      之結果。況酒醉駕車行為係製造法所不容許之風險，以風
      險製造之立場觀之，並不因駕駛車輛種類之不同，而有所
      差別，但從風險實現之觀點而言，酒醉駕駛車類之不同，
      其對於交通安全衍生之實害結果也有所差異，如駕駛人駕
      駛低一級之車類違反本條例之規定時，不論其所造成之實
      害結果，而一律吊扣駕駛人所持有之各類駕照，亦有違相
      同事件相同處理，不同事件不同處理之平等原則（臺灣高
      等法院暨所屬法院97年法律座談會刑事類提案第40號及98
      年法律座談會刑事類提案第23號討論暨審查意見參照）。
      準此，參諸上開道路交通管理處罰條例第68條之修正過程
      與修正理由，行為人有道路交通管理處罰條例第35條第1
      項第1 款所規定之違規行為，須吊扣駕駛執照時，應僅能
      吊扣行為人違法或違規當時駕駛車輛所憑之駕駛執照，不
      得再吊扣行為人所持有與駕駛違規車輛無關之其他各級車
      類駕駛執照至明。
   2、本件異議人因飲用酒類後仍駕駛自用小貨車，則依上開說
      明，異議人違規當時既係駕駛自用小貨車，依法僅得以吊
      扣異議人所持有該級車類之駕駛執照，即小型車普通駕駛
      執照，而原處分機關竟逕行吊扣其大貨車普通駕駛執照，
      顯已逾越修正後道路交通管理處罰條例第68條之規範意涵
      及範圍，難認原處分此部分裁處為合法。
（二）關於原處分裁處異議人應施以道路交通安全講習部分：
      道路交通安全講習為罰鍰以外之其他種類之行政罰，兼具
      維護公共秩序之作用，為達行政目的，依行政罰法第26條
      第1 項但書規定，原處分機關仍得予以裁處，並無違誤。
六、綜上所述，原處分機關就裁處異議人吊扣大貨車普通駕駛執
    照部分，既有瑕疵，自應由本院予以撤銷，並就上開撤銷部
    分，另諭知如主文第2 項所示。另道路交通主管機關對於汽
    車駕駛執照之管理，因採取一照原則，未發給駕駛人較低等
    級之駕駛執照，惟此乃屬駕駛執照管理所衍生之執行問題，
    道路交通主管機關仍可利用電腦資料處理或在異議人職業大
    貨車駕駛執照以註記或其他本於職權妥適方式為吊扣異議人
    小型車普通駕駛執照（臺灣高等法院暨所屬法院98年法律座
    談會刑事類提案第20號討論暨審查意見參照），併予指明。
七、應依道路交通管理處罰條例第87條第2 項，道路交通案件處
    理辦法第20條前段，裁定如主文。
中    華    民    國    99    年    9     月    27    日
                  交通法庭      法  官  羅森德
以上正本證明與原本無異。
如不服本裁定應於收受送達後5 日內向本院提出抗告書狀敘述抗
告之理由抗告於臺灣高等法院高雄分院。
中    華    民    國    99    年    9     月    27    日
                                書記官  盧姝伶

司法院資訊處製作；財團法人民間司法改革基金會備份。
